臺灣高等法院民事判決  
110年度保險上字第4號
上  訴  人  新光產物保險股份有限公司

法定代理人  吳昕紘  
訴訟代理人  林明輝律師
被  上訴人  陳玫君  
            陳相霖  
            吳麗雲  
            陳思豪  
共     同
訴訟代理人  葉兆中律師
上列當事人間給付保險金事件，上訴人對於中華民國109年11月1
7日臺灣新北地方法院109年度保險字第10號第一審判決提起上訴
，本院於110年10月19日言詞辯論終結，判決如下：
    主  文
一、上訴駁回。
二、第二審訴訟費用由上訴人負擔。
    事實及理由
一、被上訴人主張：伊為訴外人陳輝鴻之配偶及子女，陳輝鴻生
    前任職之新北市政府水利局（下稱水利局）以陳輝鴻為被保
    險人，伊為身故受益人，向上訴人投保團體傷害保險（保單
    號碼為0000000GP0000000，下稱系爭保險契約），約定陳輝
    鴻自民國108年5月9日起至108年11月30日止，於巡查工作遭
    受意外身故時，上訴人應給付保險金新臺幣（下同）350 萬
    元予伊。陳輝鴻嗣於108年5月30日下午與訴外人黃清順共同
    在新北市○○區○○○○路○○○○0 號抽水機進行督導巡查工作結束
    後，於該日下午3時40分許騎乘車牌號碼000-000號機車沿新
    北市瑞芳區瑞八公路由大寮往瑞芳方向行駛欲返回辦公室，
    於瑞八公路與三爪子坑路口與騎乘車牌號碼000-000 號機車
    之訴外人蕭建中發生碰撞（下稱系爭事故），陳輝鴻受到顱
    骨骨折之嚴重傷害，發生中樞神經休克，送往瑞芳礦工醫院
    ，於同日下午4時50分許死亡。伊向上訴人請求給付保險金
    時，上訴人竟以陳輝鴻酒後駕車致生系爭事故為由拒絕理賠
    ，爰依系爭保險契約第2條第1項、第10條第2項第4款約定及
    保險法第34條規定，請求：㈠上訴人應給付伊各87萬5,000元
    ，及自108年7月27日起至清償日止，按週年利率10%計算之
    利息；㈡願供擔保請准假執行等語（原審判命上訴人如數給
    付，並為准免假執行之宣告，其餘判決被上訴人敗訴，上訴
    人就其敗訴部分提起上訴，被上訴人就其敗訴部分並未聲明
    不服，未繫屬本院，茲不贅述）。並於本院答辯聲明：上訴
    駁回。
二、上訴人則以：陳輝鴻於系爭事故發生後經血液檢測結果，其
    酒精成分換算酒測呼出之濃度為0.88MG/L，違反道路交通安
    全規則第114條規定之標準，應屬飲酒後駕車，依系爭保險
    契約團體傷害保險契約條款第21條第1項第3款約定，伊不負
    給付保險金責任等語，資為抗辯。並於本院上訴聲明：㈠原
    判決不利於上訴人部分廢棄；㈡上開廢棄部分，被上訴人在
    第一審之訴及假執行之聲請均駁回。
三、兩造不爭執之事項（見本院卷第178、179頁）：
  ㈠被上訴人分別係陳輝鴻之配偶、子女而為其法定繼承人。
  ㈡陳輝鴻生前任職於水利局擔任巡查，水利局以陳輝鴻為被保
    險人，向上訴人投保系爭保險契約，被上訴人依系爭保險契
    約為陳輝鴻之身故受益人。
  ㈢依系爭保險契約第2條第1項「廠商應給付之標的及工作事項
    ：被保險人於108年5月9日至108年11月30日止保險期間，於
    工作時段遭受意外傷害事故，而產生相關醫療費用，或致其
    身體蒙受傷害而致殘廢或死亡時，由得標公司依契約約定給
    付保險金。前開工作時段包含公假、公差、公出、加班、上
    下班途中。必要時由本局出具公文或出勤紀錄證明之。」、
    第10條第2項第4款「保險金額：意外身故及殘廢保險350萬
    元、傷害醫療保險（實支實付+住院日額）5萬元。」、第5
    款「保險期間：自108年5月9日至108年11月30日止，有延期
    或遲延履約者，保險期間比照順延。」條款，約定保險期間
    若陳輝鴻於工作時遭受意外身故，上訴人應給付保險金350
    萬元予受益人即被上訴人。
  ㈣陳輝鴻於108年5月30日下午與黃清順共同於新北市○○區○○○○
    路○○○○0號抽水機進行督導巡查工作後，欲返回辦公室時發
    生系爭事故，陳輝鴻受到顱骨骨折之嚴重傷害，發生中樞神
    經休克，送往瑞芳礦工醫院，於同日下午4時50分許死亡。
  ㈤陳輝鴻經瑞芳礦工醫院值班護理師當場抽血，其血液樣本由
    新北市政府警察局瑞芳分局交通分隊送往中台X光醫事檢驗
    所檢驗酒測值，測出血液中所含酒精濃度為176.2MG/DL，換
    算酒測值為0.88MG/L。
  ㈥水利局係於108年7月9日備齊理賠相關資料，以掛號方式向上
    訴人申請理賠，上訴人則於108年7月11日收受該保險金理賠
    申請書。 　　
四、本院之判斷：　　
　　被上訴人主張依系爭保險契約請求上訴人應各給付87萬5,00
    0元，為上訴人所拒，並以前詞置辯，經兩造同意簡化爭點
    項目（見本院卷第179頁）：上訴人主張陳輝鴻於系爭事故
    發生前有飲酒騎車之行為，得依系爭保險契約團體傷害保險
    契約條款第21條第1項第3款約定，拒絕給付保險金，有無理
    由？茲分論如下：
  ㈠按傷害保險人於被保險人遭受意外傷害及其所致失能或死亡
    時，負給付保險金額之責。前項意外傷害，指非由疾病引起
    之外來突發事故所致者，保險法第131條定有明文。次按，
    當事人主張有利於己之事實者，就其事實有舉證之責任，民
    事訴訟法第277條亦有明文。查陳輝鴻於系爭保險契約所約
    定期間，於巡查工作結束後返回辦公室途中，因系爭事故受
    到顱骨骨折之嚴重傷害，發生中樞神經休克，送往瑞芳礦工
    醫院，於同日下午4時50分許死亡之事實，已如前述不爭執
    事項㈢、㈣所示，符合保險法第131條第2項規定所稱「非由疾
    病引起之外來突發事故所致」之情形，上訴人本應依約給付
    保險金，然上訴人援引系爭保險契約團體傷害保險條款第21
    條第1項第3款約定：被保險人因下列原因致成死亡、失能或
    傷害時，本公司不負給付保險金的責任：三、被保險人飲酒
    後駕（騎）車，其吐氣或血液所含酒精成份超過道路交通法
    令規定標準者（見原審卷第139頁），主張陳輝鴻於系爭事
    故發生前有酒後騎車行為，拒絕給付保險金，自應就此有利
    於己之事實負舉證之責，合先敘明。
  ㈡陳輝鴻經瑞芳礦工醫院值班護理師當場抽血，其血液樣本由
    新北市政府警察局瑞芳分局交通分隊送往中台X光醫事檢驗
    所檢驗酒測值，測出血液中所含酒精濃度為176.2MG/DL，換
    算酒測值為0.88MG/L，固為前述不爭執事項㈤所載，然查，
　　中台X光醫事檢驗所係採用「生物酵素檢驗法」檢驗血液乙
    節，有新北市政府警察局瑞芳分局偵查隊警員徐弘玫之職務
    報告在卷可憑（見原審卷第163頁），業經本院調閱蕭建中
    過失致死之刑事偵審卷宗審核屬實（以下均同，不再贅述）
    ，而此檢驗血液中所含酒精濃度方法，經原審囑託國立臺灣
    大學醫學院附設醫院鑑定，其鑑定意見略以：「生物酵素檢
    驗酒精的方法，乃是利用酒精去氫酶將酒精氧化成乙醛時，
    會同時將Nicotinamide Adenine Dinucleotide+ （NAD+）
    還原成Nicotinamide Adenine Dinucleotide+ （NADH），
    此方法為偵測所產生的NADH，並非直接偵測血液中的酒精含
    量。在此反應中，此檢驗方法對酒精不具有特異性。此項測
    定方式已被證實會與許多身體內部常存物質，或在死亡前後
    可能存在的物質有交互作用。如乳酸（Lactate ）及乳酸脫
    氫酶（Lactate Dehydrogenase ）會有類似的反應，也可能
    產生NADH。尤其在死亡前後身體會大量產生乳酸及乳酸脫氫
    酶，使用此種檢驗方法將始得NADH上升，誤以為測到酒精而
    造成偽陽性。」等語，有該院109年9月21日校附醫秘字第10
    90905820號函附卷可參（見原審卷第199至201頁）。是採取
    「生物酵素檢驗法」檢驗血液者，不能排除有偽陽性之可能
    。
　㈢次查：
  ⒈證人即系爭事故發生當日與陳輝鴻共同進行巡查工作之黃清
    順證述：陳輝鴻當日很正常，我可以確認聞不到酒味，也不
    像有喝酒的狀態，當天沒有看到酒瓶。他平常有聚會也很少
    參加或以身體不適合而未飲酒，另外他簽到的字跡和平常差
    不多，看不出有酒醉的狀況等語（見偵字卷第161頁）。
  ⒉證人即系爭事故之救護人員郭昱祥證稱：當時並沒有聞到異
    味，若有發現飲酒或疑似飲酒情形，會在救護紀錄一般表上
    手寫加註，本件是車禍案件當時沒有特別發現有飲酒的情形
    等語（見原審卷第216頁）。證人即系爭事故另一位救護人
    員林沛陽則證稱：如果是我有聞到酒味，我會在救護紀錄一
    般表補述事項位置記載似有飲酒等語（見原審卷第217頁）
    ，然本件救護紀錄一般表並未見有手寫加註飲酒或疑似飲酒
    之記載（見原審卷第153 頁）。
  ㈣依照系爭事故發生前後與陳輝鴻有近距離接觸之前述3名證人
    之證詞，均無從證明陳輝鴻有酒後騎車之事實，而中台X 光
    醫事檢驗所之檢驗報告既有偽陽性之可能性存在，亦經國立
    臺灣大學醫學院附設醫院鑑定在案，自難逕以該檢驗報告直
    接認定陳輝鴻於系爭事故發生時有酒後騎車之行為。　　
  ㈤上訴人下述之抗辯，均不足採：
　⒈上訴人雖援引他案之臺灣高等法院臺中分院103年度保險上更
    ㈠字第6號民事判決書記載，曾囑託石台平法醫鑑定，其謂「
    倘死者沒有足夠長的昏迷、休克期間來產生Lactata 或LDH 
    ，即使以生物酵素酒測法亦不會有產生偽陽性可能。」等語
    ，且該件亦函詢醫全實業股份有限公司，其引用外國文獻函
    覆稱「必須當乳酸去氫酶上升超過2000IU/L，酵素法酒精檢
    測始會上升14.9MG/DL，而正常人體內之乳酸去氫酶參考值
    上限僅為225IU/L，故正常人體內乳酸去氫酶之上限而言，
    自不會造成血液中酒精濃度之上升而致偽陽性，且縱使人體
    內之乳酸去氫酶數值達正常人體上限之10倍之2000IU/L時，
    依實驗結果亦僅使人體血液中酒精濃度上升14.9MG/DL，另
    乳酸約貢獻酒精濃度的兩百分之一。」等語（見原審卷第23
    3至236頁），而主張採取「生物酵素檢驗法」檢驗血液不會
    產生偽陽性之可能云云。惟他案之民事判決書記載內容，僅
    係他案針對其受理之特定民事事件所為之認定而已，與本件
    事實並不一致，亦無相關，顯難作為本件之證據資料，況本
    件業經原審囑託國立臺灣大學醫學院附設醫院鑑定在案，其
    鑑定意見為較新之醫學專業判斷，自無從根據他案之民事判
    決書記載卻置本件相關證據資料於不顧，而為不利於被上訴
    人之認定。
　⒉上訴人另抗辯證人黃清順證詞為個人臆測之詞，證人郭昱祥
    、林沛陽證詞亦無足證明陳輝鴻未飲酒云云，然證人黃清順
    為系爭事故當日與陳輝鴻共同進行巡查督導工作之人，其為
    親自見聞當日陳輝鴻之情形，尚非個人臆測而已，況陳輝鴻
    係於巡查督導工作結束後欲返回辦公室途中發生系爭事故，
    在工作期間未飲酒騎車當屬常態事實，黃清順之證詞核與社
    會常情無違。而郭昱祥、林沛陽均已證述如有發現疑似飲酒
    情形，依作業流程將會在救護記錄上記載，惟本件並無此記
    載，均詳如前述，顯見彼等證詞並無不可採，且均無法證明
    陳輝鴻有酒後騎車之事實。
  ⒊綜上，上訴人未提出充分證據證明陳輝鴻於系爭事故發生前
    有酒後騎車之行為，自無從依系爭保險契約團體傷害保險契
    約條款第21條第1項第3款約定，拒絕給付保險金。又上訴人
    係於108年7月11日收受理賠申請，已如前述不爭執事項㈥所
    載，依系爭保險契約團體傷害保險條款第17條第1項：「被
    保險人於本契約有效期間內遭受第五條約定的意外傷害事故
    時，要保人、被保險人或受益人應於知悉意外傷害事故發生
    後十日內將事故狀況及被保險人傷害程度，通知本公司，並
    於通知後儘速檢具所需文件向本公司申請給付保險金。」、
    第2 項：「本公司應於收齊前項文件後十五日內給付之。但
    因可歸責於本公司之事由致未在前述約定期限內為給付者，
    應按年利一分加計利息給付。」約定（見原審卷第139頁）
    ，上訴人至遲應於收受申請後15日內即108年7月26日給付保
    險金，上訴人迄未給付，則被上訴人請求自108年7月27日起
    算週年利率10%計算之遲延利息，洵屬有據。　　
五、綜上所述，陳輝鴻於工作時遭受意外身故，被上訴人依系爭
    保險契約第2條第1項、第10條第2項第4款、保險法第34條規
    定，請求上訴人給付保險金各87萬5,000元（4人合計350萬
    元），及自108年7月27日起至清償日止，按週年利率10%計
    算之利息，自屬正當，應予准許。原審就上開部分為上訴人
    敗訴之判決，經核並無不合。上訴意旨指摘原判決此部分不
    當，求予廢棄改判，為無理由，應駁回其上訴。 
六、本件事證已明，兩造其餘攻擊防禦方法及所舉證據，核與本
    件判決結果不生影響，爰不再逐一論列，併此敘明。
七、據上論結，本件上訴為無理由，依民事訴訟法第449條第1項
    、第78條，判決如主文。
中　　華　　民　　國　　110 　年　　11 　　月　　2　　日
                  民事第六庭   
                      審判長法  官  陶亞琴
                            法  官  陳賢德
                            法  官  林俊廷
正本係照原本作成。
如不服本判決，應於收受送達後20日內向本院提出上訴書狀，其
未表明上訴理由者，應於提出上訴後20日內向本院補提理由書狀
（均須按他造當事人之人數附繕本）上訴時應提出委任律師或具
有律師資格之人之委任狀；委任有律師資格者，另應附具律師資
格證書及釋明委任人與受任人有民事訴訟法第466條之1第1項但
書或第2項所定關係之釋明文書影本。如委任律師提起上訴者，
應一併繳納上訴審裁判費。
中　　華　　民　　國　　110 　年　　11　　月　　2 　　日
 　　　　　　　　　　　　　書記官　葉國乾